臺灣高等法院民事判決　　　　　　　　　 94年度上字第993號
上　訴　人　慶豐商業銀行股份有限公司
法定代理人　乙○○
訴訟代理人　吳光陸律師
　　　　　　戊○○
　　　　　　丙○○
被上訴人　　丁○○
　　　　　　　　　　　　59號2樓
　　　　　　甲○○
共　　　同
訴訟代理人　田振慶律師
　　　　　　吳彥鋒律師
上列當事人間請求塗銷所有權移轉登記等事件，上訴人對於中華
民國94年10月21日臺灣臺北地方法院94年度訴字第1103號第一審
判決提起上訴，本院於96年4月3日言詞辯論終結，判決如下：
    主  文
原判決廢棄。
被上訴人甲○○與丁○○間就如附表所示之不動產於民國88年2
月4日所為之贈與債權行為及物權行為應予以撤銷。
被上訴人丁○○就如附表所示之不動產於民國88年2月4日於台北
市松山地政事務所所為之所有權移轉登記應予以塗銷。
第一、二審訴訟費用由被上訴人負擔。
    事實及理由
一、按訴之變更或追加，非經他造同意，不得為之。但擴張或減
    縮應受判決事項之聲明者，不在此限。民事訴訟法第446條
    第1項、第255條第1項第3款分別定有明文。本件被上訴人於
    原審請求判決命(一)甲○○與丁○○間就坐落「台北市松山區
    ○○○路3段106巷3弄59號2樓」之不動產於民國88年2月4日
    所為之債權贈與行為及物權行為應予以撤銷。(二)丁○○就坐
    落「台北市松山區○○○路○段106巷3弄59號2樓」之不動產
    於民國88年2月4日於台北市「松山地政事務所」所為之所有
    權移轉登記應予以塗銷。嗣上訴本院時擴張併就該建物不動
    產基地為請求，即請求(一)被上訴人間就如附表所示之不動產
    （含建物基地）所為之贈與債權行為及物權行為均應予撤銷
    。(二)被上訴人丁○○應將附表之不動產於民國88年2月4日之
    所有權移轉登記塗銷，回復登記為被上訴人甲○○所有，核
    係聲明之擴張，依前揭規定，自應准許。
二、本件上訴人主張：被上訴人甲○○ (原名邱創學)於民國84
    年12月18日，分別向伊借款新台幣（下同）386萬元及449萬
    元，均約定借款期間自84年12月27日起至91年12月27日止。
    惟甲○○上述兩筆借款之本息均僅繳至87年9月27日即未再
    正常繳納，經伊聲請強制執行甲○○之兩筆不動產擔保品，
    其中借款386萬元部分，因擔保品流標尚未受償；另借款449
    萬元部分之擔保品則於90年11月間以247萬元拍定（台灣台
    中地方法院89年民執4字第11287號），執行所得金額已獲法
    院分配在案，惟尚有不足債權計270萬2145元。伊為繼續對
    甲○○追償上述拍賣不足債權，遂於93年3月11日以甲○○
    戶籍地址之門牌號碼（即台北市松山區○○○路○段106巷3
    弄59號2樓及基地，下稱系爭房地）反查建物所有權人，經
    調閱該建物之異動索引及謄本，始知該不動產因甲○○意圖
    避免遭受伊實施終局之強制執行，已於88年2月4日將系爭不
    動產以「夫妻贈與」方式將所有權移轉登記予甲○○之配偶
    丁○○，且於同日設定最高限額抵押權200萬元予第三人張
    雯英，致影響伊之債權回收。另甲○○原提供予伊之不動產
    擔保品為「天之驕子」大樓整批房貸案（建坪分別為52.37
    坪及44.9坪），參酌同案社區○○○○○段（88年間）聲請
    執行之法拍行情（每坪約5萬7000元），故核算本案兩筆擔
    保品之押值如逕行法拍受償（約298萬5000元及255萬9000元
    ）並無法滿足當時伊之兩筆債權（425萬元及365萬4000元）
    ，況本案擔保品拍定時尚有第三人「尹升工程公司」以法定
    抵押權主張優先受償之侵害（目前伊與尹升工程公司另案提
    起分配表異議之訴及確認法定抵押權不存在之訴相關案件尚
    於高等法院台中分院審理中），本案擔保品之價值顯已無法
    滿足伊之債權甚明，而甲○○曾於88年10月28日申請調降房
    貸利率時即表示，其含另家農民銀行豐原分行之保證債務等
    四筆總債務約為1723萬元，評估自身薪資及房屋租金並無法
    償還銀行欠款，乃向兩家銀行提出調降房貸利率以3%固定計
    算之申請，足見甲○○於伊進行訴追時，已自認無清償欠款
    之能力。伊為保全甲○○之償債來源，遂於93年4月28日先
    對丁○○聲請假處分系爭贈與之不動產。嗣丁○○即表示願
    以300萬元和解，請求免除對被上訴人等提起撤銷贈與之訴
    訟及撤回系爭贈與不動產之假處分執行，惟伊要求被上訴人
    須同時處分另一筆房貸擔保品後，再就兩筆債務之和解事宜
    一併簽報總行核准，惟嗣經伊屢次催告被上訴人儘速履行，
    丁○○卻一再藉故拖延，為此依民法第244條第1項及第4項
    規定提起本件訴訟，請求判命撤銷被上訴人間就系爭房地於
    88年2月4日所為之債權贈與行為及物權行為應予以撤銷，並
    命被上訴人丁○○塗銷系爭房地之所有權移轉登記銷之判決
    （原審駁回上訴人之請求）。上訴聲明：(一)原判決廢棄。(二)
    被上訴人甲○○與丁○○間就即附表之不動產所為贈與及物
    權行為應予撤銷。(二)被上訴人丁○○應將附表之不動產於88
    年2月4日於台北市松山地政事務所所為之所有權移轉登記塗
    銷，回復登記為被上訴人甲○○所有。
三、被上訴人則以：被上訴人甲○○於88年2月4日辦理贈與系爭
    房地予被上訴人丁○○之所有權移轉登記後，曾於88年8月
    10日至上訴人慶豐商業銀行股份有限公司文心分行（下稱慶
    豐商銀行文心分行），繳清甲○○自87年9月27日起至88年8
    月10日止之未繳貸款本息65萬元，當時慶豐商銀文心分行之
    承辦人黃秉彝襄理與何如祥經理，即已明確告知謂：「本公
    司經查詢得知甲○○於88年2月4日已移轉系爭建物予丁○○
    。」等語，上訴人於知有撤銷原因時起迄今，已5年有餘，
    依民法第245條規定之撤銷除斥期間，自不得再行使撤銷權
    。又甲○○尚有另二筆不動產（已設定抵押權予上訴人）足
    資清償務，其將系爭房地贈與丁○○之無償行為，並未有害
    及上訴人之債權，上訴人依法亦不得主張其撤銷訴權。再者
    ，丁○○於受贈後以該不動產設定抵押權予第三人張雯英，
    債務人為丁○○，自無甲○○消極的增加債務可言。另尹升
    工程公司以有法定抵押權為由聲請拍賣抵押物之裁定，業經
    本院台中分院廢棄，其並未提起確認債權額之訴，自不得將
    尹升工程公司所主張之法定扺押權計入甲○○之債務總額，
    且尹升公司係88年2月4日之後始行主張法定抵押權，聲請拍
    賣，自無於為贈與行為時有詐害債權可言等語，資為抗辯。
    答辯聲明：駁回對造之上訴。
四、兩造不爭執之事實：
  (一)被上訴人甲○○於84年12月18日，分別向上訴人借款386萬
    元及449萬元。上開兩筆借款之本息，均繳至87年9月27日，
    其後即未正常繳交。嗣甲○○於88年8月10日始償還積欠利
    息、訴訟執行費用及少數本金共65萬元，及於88年9月27 日
    再匯繳8萬6683元。
  (二)上訴人於89年間對於甲○○所有之借款擔保品聲請拍賣，其
    中借款386萬元因擔保品流標尚未受償；另借款449萬元擔保
    品於90年11月間以247萬元拍定，尚有不足債權計270萬2145
    元。現上訴人另執行被上訴人甲○○薪資債權在案。
  (三)甲○○於88年2月4日將系爭不動產贈與配偶即被上訴人丁○
    ○並完成所有權移轉登記。
五、兩造爭執事項：(一)上訴人之撤銷權是否逾除斥期間而消滅？
    (二)被上訴人甲○○將系爭房地贈與被上訴人丁○○之無償行
    為，是否有害及上訴人之債權？茲分述之。
  (一)上訴人之撤銷權是否逾除斥期間而消滅部分：
　(1)按債務人所為之無償行為，有害及債權者，債權人得聲請法
    院撤銷之。前條撤銷權，自債權人知有撤銷原因時起，一年
　　間不行使，或自行為時起，經過十年而消滅。民法第244條
  　第1項、第245條分別定有明文。本件被上訴人抗辯上訴人早
    於88年8月10日其文心分行承辦人及經理即知甲○○已將系
    爭房地贈與丁○○，並完成所有權之移轉登記之事實，迄今
    已五年有餘，已逾民法第245條規定之撤銷除斥期間，自不
    得再行使撤銷權云云。惟為上訴人所否認。被上訴人自應就
    此有利於己之事實負舉證之責。上訴人雖舉證人即上訴人之
    承辦人員黃秉彝、何如祥為證，惟經原審數度傳喚均未到庭
    或查無此人退回，再經本院傳喚黃秉彝，亦未到庭，被上訴
    人已拾棄該證人（見本院卷第70頁），此外被上訴人就此亦
    無法舉證以實其說，是其此部分之抗辯，即難採取。
  (2)又被上訴人辯稱上訴人主張前開兩筆借款甲○○均僅繳至87
    年9月27日，則依銀行催繳之內部作業模式，上訴人於彼時
    即開始查詢甲○○之所有財產狀況，當無於93年3月11日始
    行查詢云云。經查：依上訴人提出之催收手冊之「發生不良
    授信時應採取之措施」記載：「調查借保戶及票據債務人之
    財產時，先自借保戶徵信報告中之財產資料，向有關機關查
    詢（如向地政事務所申請登記謄本）」，而查甲○○於貸款
    之初，即已將其所有之不動產登記於貸款申請書中，此有上
    訴人提出之個人貸款申請書影本在卷可稽（見原審卷第93頁
    ），則依上開催收手冊之規定，上訴人自應就上開個人貸款
    申請書所載先行調查，而觀之上開個人貸款申請書中所載之
    甲○○所有之不動產除原擔保品外，另有一筆台北市○○區
    ○○段「10小段」10-6地號，建號（空白）40坪資料，與系
    爭房地「松山區○○段『5小段』，地號10-6，建號3730」
    有所出入，可見甲○○當時在貸款申請書上並未完全及真實
    記載其所有不動產，是上訴人主張當時經調閱謄本查證後，
    並無甲○○其餘不動產紀錄，而未採取任何保全程序等語，
    尚屬可採。從而上訴人於催收程序開始時，確依催收手冊查
    詢甲○○之財產資料，惟因甲○○填載不確實，造成上訴人
    查無甲○○有系爭不動產資料，自難謂上訴人於87年間即已
    知系爭不動產之任何訊息，是被上訴人所辯上訴人於催收時
    即已查知系爭不動產一節，應不可採。
  (3)被上訴人再辯以：上訴人於90年間既知執行甲○○之其他財
    產（每月薪俸），何以當時卻未依貸款申請書查詢系爭房地
    之狀況云云。然查上訴人無法依上開貸款申請書查得系爭不
    動產，已如前述，況查系爭不動產已於88年2月4日贈與丁○
    ○，上訴人更無法查知，被上訴人此之抗辯亦不足採。
  (4)查上訴人主張於93年3月11日以甲○○戶籍地址即台北市松
    山區○○○路○段106巷3弄59號2樓反查建物所有權人，經
    調閱該建物之異動索引及謄本，始知該不動產已於88年2 月
    4日贈與丁○○等情，復有系爭贈與不動產登記謄本及異動
    索引影本（列印時間均為93年3月11日）可證（見卷第9至11
    頁），是上訴人此之主張應屬可採。上訴人既係於93年3月
    11日始知被上訴人間就系爭不動產之贈與行為，距上訴人94
    年3月3日（有原審收狀戳可查）起訴時，尚未滿一年，是上
    訴人主張其行使撤銷權，尚未逾民法第244條第1項規定之一
    年除斥期間，自屬有據。被上訴人此之抗辯，要無可採。
  (二)被上訴人甲○○將系爭房地贈與被上訴人丁○○之無償行為
    ，是否有害及上訴人之債權部分：
  (1)上訴人主張債務人財產為其債務之總擔保，債務人積極減少
    財產之行為，剩餘財產對債權人即有不足清償之虞，構成詐
    害行為，況係無償行為，更有害於債權人，依民法第244條
    第1項規定「債務人所為之無償行為，有害及債權者，債權
    人得聲請法院撤銷之。」，而撤銷並無限制，是債務人倘主
    張其為無償行為，剩餘財產足供清償，無損於債權人時，核
    屬變態事實，自應就此負舉證責任云云。惟為被上訴人所否
    認，辯稱應由主張受有損害之債權人舉證證明其債權受有損
    害，是兩造就民法第244條第1項規定之「有害及債權」之舉
    證責任分配即有爭執。查：按債務人所為之無償行為，有害
    及債權者，債權人得聲請法院撤銷之，民法第244條第1項定
    有明文。是否有害及債權，以債務人行為時定之，故有害於
    債權之事實，須於行為時存在，苟於行為時有其他足以清償
    債務之財產，縱日後債務人財產減少，仍不構成詐害行為（
    最高法院90年台上字第2194號判決參照），易言之，債務人
    所為之無償行為，應具備「有害及債權」之要件，債權人始
    得聲請法院撤銷，是債權人行使撤銷權時，仍應先就其債權
    因債務人之贈與或移轉行為致受有損害之有利事實，負舉證
    之責，是上訴人主張應由債務人之被上訴人甲○○舉證證明
    無害其債權云云，尚非可採。
  (2)按債務人所為之無償行為，有害及債權者，債權人得聲請法
    院撤銷之，民法第244條第1項定有明文。是否有害及債權，
    以債務人行為時定之，故有害於債權之事實，須於行為時存
    在，苟於行為時有其他足以清償債務之財產，縱日後債務人
    財產減少，仍不構成詐害行為（最高法院90年台上字第2194
    號判決意旨參照）。次按有擔保物權（抵押權、質權）之債
    權，而其擔保物之價值超過其債權額時，自毋庸行使撤銷權
    以資保全（最高法院59年台上字第313號判例參照）。本件
    上訴人於88年4月9日供被上訴人抵押借款449萬元之不動產
    （即476號7樓房地）聲請法院強制執行，該不動產經法院函
    請台灣省建築師公會台中市辦事處鑑價為410萬9097元，土
    地則由台中市政府依公告現值鑑定為65萬6238元，業經本院
    調閱台灣台中地方法院88年執字第8715號執行卷查明在案，
    則該不動產之鑑定價值為476萬5335元（0000000＋656238
    ＝000000 0），依此標準計算被上訴人同棟另筆貸款386萬
    元之不動產（474號7樓），斯時之價格為404萬5528元（詳
    本院卷二第34頁附表一之一），該二筆不動產總價為881萬
    0863元，固高於被上訴人甲○○斯時積欠上訴人之債務金額
    為819萬3892元（見本院卷一第232頁），惟訴外人尹升公司
    對被上訴人甲○○所有上開不動產所屬之社區「天之驕子」
    全部建物於4803萬1671元範圍內有法定抵押權存在，有上訴
    人提出之和解筆錄及判決可稽（見本院卷一第85頁至115頁
    ），則尹升公司就該「天之驕子」所有建物（含被上訴人甲
    ○○供擔保之不動產在內），於4803萬1671元範圍內均得隨
    時主張法定抵押權，而優先於抵押權受償，尹升公司於被上
    訴人間移轉系爭房地時行使法定抵押權與否，並不確定，然
    甲○○所有之前揭二筆抵押不動產上確有尹升公司之法定抵
    押權存在，對上訴人言，即足以影響其對甲○○之債權，而
    「天之驕子」計有137戶（見本院卷一第86至96頁），本院
    認依戶數平均分擔計算，較全數歸諸於甲○○前揭二筆不動
    產為合理，準此，每戶分擔金額為35萬0596元（00000000÷
    137＝350596），甲○○有二戶，應分擔70萬1192元（
    350596×2＝701192），加計上訴人之債權819萬3892元，計
    889萬5084元，即已超出上開二筆不動產之881萬0863元，是
    上訴人主張就上開不動產擔保品「天之驕子」大樓社區之拍
    賣案件，尚有第三人尹升工程公司主張法定抵押權（債權約
    四千八百萬餘元），扣除法定抵押權之優先受償後，上開擔
    保品之價值，顯已無法滿足伊之債權等語，即非無據。被上
    訴人抗辯尹升公司聲請拍賣抵押物之裁定業經廢棄，且迄未
    提起確認法定抵押債權存在，不得聲請拍賣或參與分配云云
    。惟此係就事後而論，且於被上訴人移轉系爭不動產時，尹
    升公司確有法定抵押權存在，僅尚未確認債權額而已，該公
    司仍得隨時起訴行使法定抵押權，有一、二審裁定可考（見
    台灣台中地方法院執行處88年度執字第10796號執行卷內尹
    升公司對甲○○聲請拍賣抵押物裁定，及本院卷第97頁判決
    ），對上訴人言，被上訴人行為時即難謂無害及其債權。至
    於尹升公司因與傑名建設股份有限公司和解，事後未就甲○
    ○供擔保之不動產實施法定抵押權，並不影響行為時有害及
    債權之認定，是被上訴人此之抗辯，尚非可採。
  (3)況被上訴人丁○○於受贈系爭房地後，旋即於同日設定最高
    限額抵押權200萬元予第三人張雯英，此為兩造所不爭，並
    有土地謄本可參（見原審卷第9至10頁），而上訴人塗銷系
    爭房地移轉登記後，該抵押權人倘係善意第三人，該抵押權
    即存在於系爭房地上，而有優先受償權，對上訴人言，其拍
    賣擔保之不動產後不足清償部分，即受有影響，是其主張被
    上訴人消極增加債務，影響其債權，亦屬可採。
六、綜上所述，被上訴人間贈與移轉系爭房地確有害及上訴人對
    甲○○債權之行使，從而，上訴人依民法第244條第1項請求
    撤銷被上訴人間之債權行為及物權行為，並請求被上訴人丁
    ○○塗銷系爭房地之所有權移轉登記，即屬正當，應予准許
    。原審未予詳查，遽為上訴人敗訴之判決，即有未合。上訴
    意旨指摘原判決不當，求予廢棄改判，為有理由，應由本院
    廢棄改判如主文第二、三項所示。至上訴人於被上訴人丁○
    ○塗銷系爭房地移轉登記後，併請求回復登記為被上訴人甲
    ○○所有部分，查系爭房地經塗銷後，本即回復為甲○○名
    義，是上訴人此之請求，當屬贅求，附此敘明。
七、本件事證已臻明確，兩造其餘主張與舉證，經審酌核與判決
    結果不生影響，爰不逐一論述，併此敘明。
八、據上論結，本件上訴為有理由，依民事訴訟法第450條、第
    78條、第85條第1項前段，判決如主文。
中　　華　　民　　國　　96　　年　　4　　月　　17　　日
　　　　　　　　　民事第七庭
                      審判長法　官  鄭三源
　　　　　　　　　　　      法　官  王聖惠
　　　　　　　　　　　      法　官  周美月
正本係照原本作成。
如不服本判決，應於收受送達後20日內向本院提出上訴書狀，其
未表明上訴理由者，應於提出上訴後20日內向本院補提理由書狀
（均須按他造當事人之人數附繕本）上訴時應提出委任律師或具
有律師資格之人之委任狀；委任有律師資格者，另應附具律師資
格證書及釋明委任人與受任人有民事訴訟法第466條之1第1項但
書或第2項（詳附註）所定關係之釋明文書影本。
中　　華　　民　　國　　96　　年　　4 　　月　　17　　日
　　　　　　　　　　　　　　書記官  李華安
附註：
民事訴訟法第466條之1（第1項、第2項）：
對於第二審判決上訴，上訴人應委任律師為訴訟代理人。但上訴
人或其他法定代理人具有律師資格者，不在此限。
上訴人之配偶、三親等內之血親、二親等內之姻親，或上訴人為
法人、中央或地方機關時，其所屬專任人員具有律師資格並經法
院認為適當者，亦得為第三審訴訟代理人。
